ACORDAO-COMPLETO-2315865

ACÓRDÃO 2778/2019 ATA 12/2019 - SEGUNDA CÂMARA

VISTOS, relatados e discutidos estes autos de Pedido de Reexame interposto por Edimilson Dias Ferreira contra o Acórdão 9612/2017-TCU-Segunda Câmara, que considerou ilegal seu ato de aposentadoria, em razão da inclusão nos proventos de parcela de "quintos" decorrentes de incorporação posterior a 8/4/1998, que teve por fundamento a Medida Provisória 2225-45/2001;
ACORDAM os Ministros do Tribunal de Contas da União, reunidos em sessão da Segunda Câmara, diante das razões expostas pelo relator, com fundamento nos arts. 32, inciso I, 33 e 48 da Lei 8.443/1992 e nos arts. 285 e 286 do Regimento Interno, em:
9.1. conhecer do Pedido de Reexame e, no mérito, negar-lhe provimento; 
9.2. dar conhecimento desta deliberação ao recorrente.

Pedido de Reexame interposto por Edimilson Dias Ferreira contra o Acórdão 9.612/2017  TCU  2ª Câmara, que considerou ilegal seu ato de aposentadoria.

Segunda Câmara

Superior Tribunal de Justiça.

3. Interessados/Responsáveis/Recorrentes:
3.1. Interessados: Dora Célia Rozendo Vianna (XXX.906.301-XX); Edimilson Dias Ferreira (XXX.105.687-XX); Ângela Cristina Gomes Barroca (XXX.191.409-XX).
3.2. Recorrente: Edimilson Dias Ferreira (XXX.105.687-XX).

13.1. Ministros presentes: Ana Arraes (Presidente), Augusto Nardes, Aroldo Cedraz (Relator) e Raimundo Carreiro.
13.2. Ministro-Substituto presente: André Luís de Carvalho.

AROLDO CEDRAZ

Ministro José Mucio Monteiro.

Adoto como Relatório, com os devidos ajustes de forma, a instrução elaborada no âmbito da Secretaria de Recursos (peça 21) , com a qual se manifestou de acordo o corpo gerencial daquela unidade técnica (peças 22 e 23) e o Ministério Público junto ao TCU (peça 24) :
"INTRODUÇÃO
1.	Trata-se de Pedido de Reexame interposto por Edimilson Dias Ferreira (R001 - peça 15) contra o Acórdão 9612/2017-TCU-Segunda Câmara (peça 8) , que considerou ilegal seu ato de aposentadoria.
1.1. A deliberação recorrida apresenta o seguinte teor:
9.1. considerar ilegais os atos de concessões de aposentadorias a Dora Célia Rozendo Vianna, Edimilson Dias Ferreira e Ângela Cristina Gomes Barroca, recusando o registro;
9.2. dispensar o ressarcimento das quantias indevidamente recebidas de boa fé pelos inativos;
9.3. determinar ao Superior Tribunal de Justiça que adote medidas para:
9.3.1. dar ciência, no prazo de 15 (quinze) dias, do inteiro teor desta deliberação aos aposentados, alertando-os de que o efeito suspensivo proveniente da interposição de eventuais recursos perante o TCU não os exime da devolução dos valores percebidos indevidamente após a respectiva notificação, caso esses não sejam providos;
9.3.2. fazer cessar, no prazo de 15 (quinze) dias, o pagamento decorrente dos atos considerados ilegais, sob pena de responsabilidade solidária da autoridade administrativa omissa;
9.3.3. encaminhar ao TCU, no prazo de 30 (trinta) dias contados da ciência da decisão, documento apto a comprovar que os interessados tiveram conhecimento do acórdão;
9.4. esclarecer à unidade jurisdicionada que as concessões consideradas ilegais poderão prosperar, mediante emissão de novos atos livres das irregularidades apontadas; e
9.5. determinar à Sefip que monitore o cumprimento da determinação relativa à cessação de pagamentos decorrentes das concessões consideradas ilegais, representando ao Tribunal em caso de não atendimento.
HISTÓRICO
2.	Trata-se de processo de aposentadoria que considerou ilegal o benefício de Edimilson Dias Ferreira em razão da inclusão nos proventos de parcela de "quintos" decorrentes de incorporação posterior a 8/4/1998, que teve por fundamento a Medida Provisória 2225-45/2001.
EXAME DE ADMISSIBILIDADE
3.	Reitera-se o exame preliminar de admissibilidade (peça 16) , ratificado à peça 18, pelo Relator, Ministro Aroldo Cedraz, que entendeu pelo conhecimento do recurso, uma vez que preenchidos os requisitos do art. 48 da Lei 8.443/1992 c/c os artigos 285 e 286, parágrafo único, do RI/TCU, suspendendo-se os efeitos dos itens 9.1 e 9.3.2 do Acórdão 9612/2017-TCU-Segunda Câmara em relação ao recorrente.
EXAME DE DE MÉRITO
4.	Delimitação
4.1 Constitui objeto do presente recurso definir se:
a) o recorrente tem direito à incorporação de quintos;
b) houve ofensa ao princípio da segurança jurídica;
c) houve ofensa ao princípio da irredutibilidade de provento.
5. Da incorporação de quintos.
5.1. Defende-se no recurso que tem direito à incorporação de quintos, aduzindo os seguintes argumentos:
a) o Superior Tribunal de Justiça esclareceu que a aludida vantagem "opção", do §29 do art. 14 da Lei n. 9.421/1996, foi incluída nos seus proventos em 1º/1/1997, respaldada à época pela Decisão 481/97 do TCU;
b) embora a referida vantagem tenha sido incluída em seus proventos há mais de 20 anos, somente no ano de 2011, o Superior Tribunal de Justiça entendeu pela necessidade da edição de Portaria STJ 110 de 11/5/2011 de alteração de aposentadoria para a inclusão do fundamento legal do art. 14, §2º, da Lei n. 9.421/1996;
c) a citada portaria retroagiu seus efeitos à 1º/1/1997, data em que a vantagem lhe foi concedida;
d) o entendimento da Unidade Técnica de que a utilização do entendimento exposto na Decisão 481/1997-TCU-Plenário somente valeria para os atos já expedidos e publicados no órgão de imprensa oficial até a data máxima de 25/10/2011 não pode prevalecer, pois o ato de alteração somente formalizou, com efeitos retroativos, uma situação consolidada desde janeiro de 1997;
e) a consultoria jurídica do Gabinete do Diretor Geral do STJ concluiu que deve ser mantida a vantagem, "pois não é razoável que o rigor formal seja imposto em detrimento do próprio direito, e tampouco retirar verba de natureza alimentar, cuja manutenção foi garantida pelo competente órgão ao convalidar as aposentadorias anteriores a 25/10/2001";
Análise
5.2. Este Tribunal sustenta que é irregular a incorporação de quintos após 8/4/1998, considerando o decidido pelo Supremo Tribunal Federal no RE 638.115, conforme se extrai da ementa do referido julgado:
Recurso Extraordinário. 2. Administrativo. 3. Servidor Público. 4. Incorporação de quintos decorrente do exercício de funções comissionadas no período compreendido entre a edição da Lei 9.624/1998 e a MP 2.225-48/2001. 5. Impossibilidade. 6. Recurso extraordinário provido. [RE 638.115-RG/CE, Relator: Min. Gilmar Mendes. Julgado em 19/3/2015. Processo Eletrônico, Ata nº 101/2015, publicada no DJe-151 de 3/8/2015, divulgado em 31/7/2015]. (grifos não presentes no original) 
5.3. Além da referida decisão, o Supremo também se manifestou acerca das incorporações de quintos nos autos do Mandado de Segurança 25.763/DF que restou assim ementado: 
Mandado de segurança. 2. Administrativo. Servidor público. 3. Cabimento do mandado de segurança da União para impugnar ato do Tribunal de Contas da União. 4. Impossibilidade de incorporação de quintos decorrente do exercício de funções comissionadas no período compreendido entre a edição da Lei 9.624/1998 e a MP 2.225-48/2001. Art. 61, § 1º, inciso II, "a", e 63, inciso I, CF/88. 5. Ausência de fundamentação legal indispensável para incorporação dos quintos no período de 9.4.1998 a 4.9.2001, data da edição da MP 2.225-45/2001. Violação ao princípio constitucional da legalidade. 6. A medida provisória tão somente transformou em Vantagem Pessoal Nominalmente Identificada (VPNI) a incorporação das parcelas a que se referem os arts. 3º e 10 da Lei 8.911, de 11 de julho de 1994, e o art. 3º da Lei 9.624, de 2 de abril de 1998. 7. Inconstitucionalidade do Acórdão 2.248/2005, do TCU e extinção da incorporação de quintos/décimos desde a Lei 9.527/97. 8. Impetração conhecida e segurança concedida. [MS 25.763/DF, Relator: Min. Eros Grau. Redator do Acórdão: Min. Gilmar Mendes. Julgado em 19/3/2015. Processo Eletrônico, Ata nº 101/2015, publicada no DJe-151 de 3/8/2015, divulgado em 31/7/2015]. (grifos não presentes no original) 
5.4. O TCU também proferiu diversos julgados que seguem o posicionamento do STF, como os Acórdão 2444/2015-TCU-Plenário, 5.925/2016, 5831/2017, 6110/2017, 6135/2017, 6377/2017, todos de 2ª Câmara, entre outros.
5.5. No que concerne ao argumento do recorrente de que os quintos estariam respaldos pela Decisão 481/97 do TCU, cabe esclarecer que a exceção à regra disposta no Acórdão 2076/2005-TCU-Plenário permite o recebimento da vantagem para os atos de aposentadoria expedidos com base no entendimento da citada Decisão e já publicados no órgão de imprensa oficial até 25/10/2001. Entretanto, o ato do recorrente tem vigência em 16/10/2005, não sendo contemplado pela mencionada exceção.
5.6. Deste modo, como a incorporação de quintos na aposentadoria do recorrente teve amparo em funções comissionadas exercidas após a vigência da Lei 9.624/1998, está em desacordo com o entendimento do Supremo Tribunal Federal e do Tribunal de Contas da União, não havendo que se acolher os argumentos em seu favor.
6. Do princípio da segurança jurídica.
6.1. Defende-se no recurso que houve ofensa ao princípio da segurança jurídica, aduzindo seguintes argumentos:
a) em virtude da percepção da vantagem há mais de 20 anos, deve prevalecer, nessa hipótese, a segurança jurídica das relações firmadas com o Estado;
b) se a vantagem foi concedida com base no entendimento da época (Acórdão 481/97 TCU) , não se pode retirá-la após todos esses anos em virtude de um erro procedimental cometido pelo órgão de lotação do recorrente;
c) a segurança jurídica é uma proteção ao servidor, a fim de que seja preservada a situação vencimental consolidada pelo transcurso do tempo e de que não sofra uma alteração abrupta em seu contracheque em razão de um equívoco cometido pela Administração Pública;
Análise
6.2. Quanto ao argumento de ter havido violação ao princípio da segurança jurídica ou da proteção da confiança, cabe lembrar que a sedimentada jurisprudência da Suprema Corte é no sentido de classificar como ato complexo a concessão de aposentadoria, reforma ou pensão, consoante os seguintes julgados (RMS 3881/SP, MS 19875/DF, RE 195861/ES e MS 23665/DF) .
6.3. Assim, sendo o ato de aposentadoria e/ou pensão complexo, este somente passa a estar plenamente formado (perfeito) , válido (aferição da legalidade com reflexo de definitividade perante a Administração) e eficaz (plenamente oponível a terceiros, deixando de apresentar executoriedade provisória) quando recebe o registro pela Corte de Contas. Tal entendimento decorre do disposto no inciso III do art. 71 da Constituição Federal, que estabelece que compete ao Tribunal de Contas da União apreciar, para fins de registro, a legalidade dos atos de admissão, assim como a concessão de aposentadoria, reforma ou pensão.
6.4. Nessa perspectiva, impõe-se reconhecer que referidos atos possuem natureza precária, razão pela qual, até que haja o efetivo julgamento e o consequente registro pela Corte de Contas, não há que se falar em direito adquirido, ato jurídico perfeito ou em proteção da confiança, tendo em vista a ausência de aperfeiçoamento e definitividade do ato.
6.5. A propósito do tema, colaciona-se entendimento esposado pela Corte Constitucional ao decidir no âmbito do RE-195.861/ES:
APOSENTADORIA - ATO ADMINISTRATIVO DO CONSELHO DA MAGISTRATURA - NATUREZA - COISA JULGADA ADMINISTRATIVA - INEXISTÊNCIA. O ato de aposentadoria exsurge complexo, somente se aperfeiçoando com o registro perante a Corte de Contas. Insubsistência da decisão judicial na qual assentada, como óbice ao exame da legalidade, a coisa julgada administrativa.
6.6. No caso em apreço, não houve o respectivo registro em razão da constatação de ilegalidade no ato, o que afasta, por si só, a presunção de legitimidade do ato administrativo que lhe concedeu o benefício, não havendo, assim, que se falar em violação da segurança jurídica ou de proteção da confiança. 
6.7. Sobre a questão, observa-se, ainda, que não se mostra factível o argumento de se convolar em legais atos eivados de vícios, dado o longo lapso temporal transcorrido entre sua edição e a consequente apreciação pelo TCU, porquanto estas situações geram tão-somente a necessidade de instauração do contraditório, consoante Acórdão 5962/2012-TCU-Segunda Câmara, verbis:
4. Nos termos da jurisprudência do STF, o transcurso de longo lapso temporal entre a edição do ato e sua apreciação por parte do TCU não converte a concessão ilegal em legal, gerando apenas a necessidade de instauração do contraditório e da ampla defesa para a validade do processo, na hipótese de o ato haver ingressado no Tribunal há mais de cinco anos (MS-25.116, MS-25.403, MS-25.343, MS-27.296, entre outros) 
6.8. No caso concreto, a vigência do ato se deu em 16/10/2015 (peça 2) , foi disponibilizado ao TCU em 17/12/2015, tendo o julgamento ocorrido em 7/11/2017, em sessão realizada pela Segunda Câmara, dentro, portanto, do prazo de 5 anos. 
6.9. Não se pode perder de vista que este Tribunal, em atenção ao referido princípio, dispensou a devolução dos valores indevidamente recebidos, nos termos consignados no item 9.2. do Acórdão recorrido.
7.	Do princípio da irredutibilidade de provento.
7.1. Defende-se no recurso que passados vinte anos, não pode, em virtude da não realização de uma formalidade a que não deu causa, ter os seus proventos diminuídos, sob pena de afronta ao princípio da irredutibilidade de vencimentos.
Análise
7.2. De acordo com o e. STF, não há óbice à redução de proventos caso alguma parcela/vantagem esteja sendo paga ao arrepio da lei, nos termos do entendimento proferido no âmbito do MS 25.552, de relatoria da Ministra Cármen Lúcia, verbis:
EMENTA: MANDADO DE SEGURANÇA. ATO DO TRIBUNAL DE CONTAS DA UNIÃO. APOSENTADORIA DE MAGISTRADO.[...]. DECADÊNCIA ADMINISTRATIVA E OFENSA AO PRINCÍPIO DA IRREDUTIBILIDADE DE SALÁRIOS NÃO CONFIGURADAS. [...]3. O Supremo Tribunal Federal pacificou entendimento de que, sendo a aposentadoria ato complexo, que só se aperfeiçoa com o registro no Tribunal de Contas da União, o prazo decadencial da Lei n. 9.784/99 tem início a partir de sua publicação. Aposentadoria do Impetrante não registrada: inocorrência da decadência administrativa. 4. A redução de proventos de aposentadoria, quando concedida em desacordo com a lei, não ofende o princípio da irredutibilidade de vencimentos. Precedentes. 5. Segurança denegada. 
7.3. Desse modo, a cessação de benefício ilegal não poder ser tida como redução de proventos, tendo em vista que esta vantagem jamais poderia ter sido incorporada ao patrimônio jurídico do recorrente, não havendo, assim, nenhum impedimento a sua sustação.
CONCLUSÃO
8. Da análise anterior, conclui-se que:
a) o recorrente não tem direito à incorporação de quintos;
b) não houve ofensa ao princípio da segurança jurídica;
c) não houve ofensa ao princípio da irredutibilidade de provento.
8.1. Com base nessas conclusões, propõe-se o não provimento do recurso.
PROPOSTA DE ENCAMINHAMENTO
9. Ante o exposto, submetem-se os autos à consideração superior, propondo-se, com fundamento no art. 48 da Lei 8.443/1992 c/c os artigos 285 e 286, parágrafo único, do RI/TCU:
a) conhecer do recurso para, no mérito, negar-lhe provimento; 
b) dar ciência do acórdão que for prolatado ao recorrente e aos demais interessados, ressaltando-se que o relatório e o voto que o acompanharem podem ser consultados no endereço www.tcu.gov.br/acordaos, no dia seguinte ao de sua oficialização."
É o Relatório.

não há.

Procurador Sergio Ricardo Costa Caribé.

PESSOAL. APOSENTADORIA. INCORPORAÇÃO DE QUINTOS/DÉCIMOS ENTRE A EDIÇÃO DA LEI 9.624/1998 (8/4/1998) E A MEDIDA PROVISÓRIA 2.225-45/2001 (4/9/2001). ILEGALIDADE. PEDIDO DE REEXAME. ELEMENTOS APRESENTADOS INCAPAZES DE MODIFICAR O JUÍZO REALIZADO PELO TRIBUNAL. NÃO PROVIMENTO.

APOSENTADORIA (APOS)

Secretaria de Recursos (Serur); Secretaria de Fiscalização de Pessoal (Sefip).

Aprecia-se, nesta oportunidade, Pedido de Reexame interposto por Edimilson Dias Ferreira contra o Acórdão 9612/2017-TCU-Segunda Câmara, que considerou ilegal seu ato de aposentadoria, em razão da inclusão nos proventos de parcela de "quintos" decorrentes de incorporação posterior a 8/4/1998, que teve por fundamento a Medida Provisória 2225-45/2001.
2.	De início, cabe conhecer dos recursos por estarem preenchidos os requisitos de admissibilidade previstos nos artigos 32, inciso I, 33 e 48 da Lei Orgânica do Tribunal de Contas da União e nos artigos 285 e 286 do Regimento Interno.
3.	Sem prejuízo dos destaques que farei adiante, incorporo às minhas razões de decidir a manifestação da Secretaria de Recursos, ratificada pelo Ministério Público que oficia perante este Tribunal, que propugna pela manutenção dos termos do acórdão recorrido.
4.	Em apertada síntese, as razões uniformemente apresentadas pelos recorrentes são as seguintes: a) os quintos estariam respaldos pela Decisão 481/97 do TCU e b) haveria ofensa aos princípios da segurança jurídica e da irredutibilidade remuneratória;
5.	O TCU sustenta que é irregular a incorporação de quintos após 8/4/1998, considerando o decidido pelo Supremo Tribunal Federal no RE 638.115 e também o que foi decidido no Mandado de Segurança 25.763/DF daquela Corte constitucional, que assim restou ementado:
"Mandado de segurança. 2. Administrativo. Servidor público. 3. Cabimento do mandado de segurança da União para impugnar ato do Tribunal de Contas da União. 4. Impossibilidade de incorporação de quintos decorrente do exercício de funções comissionadas no período compreendido entre a edição da Lei 9.624/1998 e a MP 2.225-48/2001. Art. 61, § 1º, inciso II, "a", e 63, inciso I, CF/88. 5. Ausência de fundamentação legal indispensável para incorporação dos quintos no período de 9.4.1998 a 4.9.2001, data da edição da MP 2.225-45/2001. Violação ao princípio constitucional da legalidade. 6. A medida provisória tão somente transformou em Vantagem Pessoal Nominalmente Identificada (VPNI) a incorporação das parcelas a que se referem os arts. 3º e 10 da Lei 8.911, de 11 de julho de 1994, e o art. 3º da Lei 9.624, de 2 de abril de 1998. 7. Inconstitucionalidade do Acórdão 2.248/2005, do TCU e extinção da incorporação de quintos/décimos desde a Lei 9.527/97. 8. Impetração conhecida e segurança concedida. [MS 25.763/DF, Relator: Min. Eros Grau. Redator do Acórdão: Min. Gilmar Mendes. Julgado em 19/3/2015. Processo Eletrônico, Ata nº 101/2015, publicada no DJe-151 de 3/8/2015, divulgado em 31/7/2015]." (grifos não presentes no original) 
6.	Ademais, a jurisprudência desta Corte é sedimentada no seguimento da posição da Suprema Corte, a exemplo dos Acórdão 2444/2015-TCU-Plenário, 5.925/2016, 5831/2017, 6110/2017, 6135/2017, 6377/2017, todos de 2ª Câmara, entre outros.
7.	Quanto ao respaldo que a Decisão 481/97 do TCU daria aos quintos em questão, cabe esclarecer que a exceção à regra disposta no Acórdão 2076/2005-TCU-Plenário permite o recebimento da vantagem para os atos de aposentadoria expedidos com base no entendimento da citada Decisão e já publicados no órgão de imprensa oficial até 25/10/2001, não se aplicando ao ato ora discutido, que teve vigência somente a partir de 16/10/2005.
8.	Afasto também os demais argumentos, lembrando que a aposentadoria se trata de ato complexo, ou seja, aperfeiçoa-se apenas com o registro conferido por este Tribunal, não havendo que se falar em direito adquirido, ato jurídico perfeito ou mesmo de irredutibilidade remuneratória caso o TCU identifique pagamento irregular antes da apreciação, tal como o verificado nestes autos. Também não se mostra factível se convolar em legais atos eivados de vícios, dado o longo lapso temporal transcorrido entre sua edição e a consequente apreciação pelo TCU, porquanto estas situações geram tão somente a necessidade de instauração do contraditório (Acórdão 1747/2011-TCU-Primeira Câmara) . 
Ante o exposto, VOTO para que seja adotada a minuta de Acórdão que ora trago ao exame deste Colegiado.
TCU, Sala das Sessões Ministro Luciano Brandão Alves de Souza, em 23 de abril de 2019.
AROLDO CEDRAZ 
Relator